【裁判字號】    94,訴,3287
【裁判日期】    951228
【裁判案由】    地價稅
【裁判全文】
臺北高等行政法院判決
                                     94年度訴字第03287號
                              .
原      告  甲○○
被      告  桃園縣政府稅捐稽徵處
代  表  人  乙○○(處長)
訴訟代理人  己○○
被告參加人  桃園縣政府
代  表  人  丙○○
訴訟代理人  戊○○
            丁○○
上列當事人間因地價稅事件，原告不服桃園縣政府中華民國94年
8月9日府法訴字第0940134635號訴願決定，提起行政訴訟。本院
判決如下：
    主  文
原告之訴駁回。
訴訟費用由原告負擔。
    事  實
一、事實概要：
    緣原告所有桃園市○○段741-2、741-3、741-4、741-5地號
    等4 筆土地，被告依土地稅法第14條規定核定補徵其民國〈
    下同〉88年至91年地價稅分別為新台幣（下同）47,098元，
    47,081元，47 ,067 元，47,070元，並核課92、93年地價稅
    83,092元及83,7 40 元。原告不服，申請復查，未獲變更，
    提起訴願遭決定駁回，遂提起本件行政訴訟。
二、兩造聲明：
    (一)原告聲明求為判決：1.訴願決定、原處分均撤銷。
                        2.訴訟費用由被告負擔。
    (二)被告聲明求為判決：1.駁回原告之訴。
                        2.訴訟費用由原告負擔。
三、兩造之爭點：被告機關核定補徵系爭土地88年至91年地價稅
    ，並核課92、93年地價稅，共計355,148元，是否適法？
    (一)原告主張之理由：
      1.依內政部台內地字第0920017941號函說明二中所述，意
        旨公共設施完竣，需道路、自來水、排水系統、電力等
        4項設施完竣而言，但前提是：(1)計畫道路能通行貨車
        為準。(2)計畫道路由政府開闢完成或由私人提供開闢作
        道路用地使用，但是系爭土地臨道-同安街-顯不符合該
        前提要件。理由如下：
        (1)本同安街之地段並未徵收且私人亦未提供土地開闢作
          道路使用，原告所有之新埔段903、1093地號二筆土
          地即位於該路段內，市公所未知會，亦未經原告等同
          意即強行開闢，此種行徑有違大法官會議第215號解
          釋。另外，於訴願決定書理由四提到：經本府87年7
          月25日會議得指定建築線，且由本府指定建築線，並
          由公所開闢道路供民眾通行。其意旨此道路需依法辦
          理（徵收或私人提供）開闢且只供民眾通行而非供貨
          車通行之用；公所辯說此道路於84年前已開闢，在時
          間上縣市政府顯有矛盾。況且，86年12月臨路的慈文
          國小動工時，同邊道路及排水系統亦未完成，何來84
          年前道路開闢完成？又原告所有系爭土地，以前種菜
          使用，目前尚未建築房屋，係作停車場使用。
        (2)同安街位於南崁鄉新市鎮計畫中屬十米綠帶人行步道
          ，而非計畫適合貨車通行之計畫道路，縣市政府不但
          不依法建設為人行綠帶步道，且亦未經都市計畫法變
          更程序和公告，即隨意決議將人行步道綠帶，變作貨
          車通行之道路使用；按此，縣府非但有違都市計畫法
          ，更為違法之事。此種搶民土地，強行開闢道路，再
          假借公權力，對鄰近土地強行徵收稅金，實難令人信
          服。另外，訴願決定理由四所述，桃園市公所對綠帶
          步道未作復查，縣府急作訴願駁回，原告實難甘服。
      2.被告曾對系爭土地課徵88、89年度地價稅，緣於立法委
        員楊麗華提案於法不開徵，被告於91年4月退還不當開
        徵稅款。然此時與當時狀況未變，如今再開徵（自88年
        起徵），顯然有嚴重疏失及違法之實。
      3.於93年10月間，原告及多人與立法委員楊麗華及縣府工
        務局多明官員就上開問題提出疑義及協調討論，至今縣
        府未作裁示。另外縣府亦未能對內政部營建署都字第09
        33040485號函就人行步道綠帶不經都市○○道路變更而
        作貨車通行道路事作查復。
      4.原告在被告假借公權力脅迫下，按期繳交稅款，被告竟
        任意對原告之土地辦理不動產禁止處分登記之侵權行為
        ，對此錯誤行政，原告只能承受？
      5.綜上所陳，請判決如訴之聲明。
    (二)被告主張之理由：
      1.「已規定地價之土地，除依第22條規定課徵田賦者外，
        應課徵地價稅。」、「非都市土地依法編定之農業用地
        或未規定地價者，徵收田賦。但都市土地合於左列規定
        者亦同：…2 、公共設施尚未完竣前，仍作農業使用者
        。」、「徵收田賦之土地，經稅地清查發現公共設施已
        完竣，應自何時改課地價稅一案，請查明公共設施完竣
        年期，並自完竣之次年期起改課地價稅。」、「第21條
        第2 項都市土地農業區、保護區、公共設施尚未完竣地
        區、依法限制建築地區、依法不能建築地區及公共設施
        保留地等之地區範圍，如有變動，工務（建設）機關應
        於每年2 月底前，將變動地區範圍送地政機關及農業主
        管機關。地政機關或農業主管機關對前項變動地區內應
        行改課地價稅之土地，應於每年5 月底前列冊移送主管
        稽徵機關。」分別為土地稅法第14條、第22條第1項第2
        款、財政部81年11月25日台財稅第 810870664號函釋及
        土地稅法施行細則第25條所明定。
      2.原告主張同安街土地並未徵收亦未提供私人土地開闢作
        道路使用，且同安街於都市計畫屬10米綠帶步道系統而
        非計畫適合貨車通行之計畫道路，縣府及市公所將10米
        綠帶隨意變更作道路使用有違都市計畫法，系爭桃園市
        ○○段741-2地號等4筆土地不能課徵地價稅云云，按「
        …公共設施完竣地區範圍之勘定，…在縣（市）政府為
        建設局或工務局或農業局（科）。」為行為時平均地權
        條例施行細則第2 條第1項第4款所定，復依桃園縣政府
        90年4月6日90府都字第64816號函檢送90年3月26日南崁
        新市鎮都市計畫內公共設施完竣地區○○街廓認定範圍
        案會議紀錄之結論（3）1、「公共設施完竣範圍之劃定
        ，由公所提供完竣範圍圖，工務局土木課核定。」，及
        結論（4）「…第3項作業完畢交地政局製作清冊後送稅
        捐處。」，依桃園縣桃園地政事務所91年8 月23日桃地
        價字第0910006365號函送之南崁都市計畫公共設施完竣
        清冊所載，系爭桃園市○○段741-2地號等4筆土地，係
        屬公共設施完竣範圍，且被告並非核定土地是否屬公共
        設施完竣地區之權責機關，原告主張系爭土地屬公共設
        施未完竣地區，自應向核定公共設施完竣與否之權責機
        關為請求方為正辦，次依桃園縣政府87年7 月24日87府
        工都字第196500號函說明二「查本案屬南崁都市計畫10
        公尺綠帶步道，得作道路使用。」及桃園縣政府94年1
        月5日府工土字第0940002719號函說明二「本案同安街
        之實際公共設施完竣日期，係依據桃園市公所91年5 月
        21日桃市都字第0910023246號函查報為民國85年開闢完
        竣，…」，故系爭土地既經權責機關認定屬公共設施完
        竣地區，被告依權責機關函送資料，據予核定系爭土地
        屬公共設施完竣地區，並依土地稅法第14條規定核課地
        價稅，並無不合。請駁回原告之訴。
    (三)輔助參加人主張之理由：
      1.查桃園市○○街在都市計畫64年10月2 日發布實施前已
        存在之現有巷道，且巷道旁亦有建築物，故桃園縣政府
        城鄉發展局在發布實施後，實施建築管理即已指定建築
        線至目前仍為現有巷道，桃園縣政府城鄉發展局依桃園
        縣建築管理自治條例指定建築，應無不當。
      2.另查本案桃園縣政府曾於87年7 月15日再召集有關單位
        研商，重新確認，准依往例指定建築線在案。
    理  由
一、按「已規定地價之土地，除依第22條規定課徵田賦者外，應
    課徵地價稅。」、「非都市土地依法編定之農業用地或未規
    定地價者，徵收田賦。但都市土地合於左列規定者亦同：…
    2、公共設施尚未完竣前，仍作農業使用者。」分別為土地
    稅法第14條、第22條第1項第2款（平均地權條例第22條第1
    項第2款同此規定）所明定；又「本條例第22條第1項第2款
    所稱公共設施尚未完竣前，指道路、自來水、排水系統、電
    力等4項設施尚未建設完竣而言。前項道路以計畫道路能通
    行貨車為準；自來水及電力以可自計畫道路接通輸送者為準
    ；排水系統以能排水為準。公共設施完竣之範圍，應以道路
    兩旁鄰接街廓之一半深度為準。但道路同側街廓之深度有顯
    著差異者或毗鄰地形特殊者，得視實際情形由直轄市或縣（
    市）政府劃定之。」平均地權條例施行細則第36條規定甚明
    。又「第21條第2項都市土地農業區、保護區、公共設施尚
    未完竣地區、依法限制建築地區、依法不能建築地區及公共
    設施保留地等之地區範圍，如有變動，工務（建設）機關應
    於每年2月底前，將變動地區範圍送地政機關及農業主管機
    關。地政機關或農業主管機關對前項變動地區內應行改課地
    價稅之土地，應於每年5月底前列冊移送主管稽徵機關。」
    為土地稅法施行細則第25條所明定。又財政部81年11月25日
    台財稅第810870664號函釋：「徵收田賦之土地，經稅地清
    查發現公共設施已完竣，應自何時改課地價稅一案，請查明
    公共設施完竣年期，並自完竣之次年期起改課地價稅。」
二、本件原告所有桃園市○○段741-2、741-3、741-4、741-5
    地號等4筆土地，被告依土地稅法第14條規定核定補徵其88
    年至91年地價稅分別為47,098元，47,081元，47,067元，47
    ,070 元，並核課92、93年地價稅83,092元及83,7 40元。原
    告不服，申請復查，未獲變更，提起訴願遭決定駁回，循序
    起訴意旨略以：依內政部台內地字第0920017941號函說明2
    中所述意旨，公共設施完竣，需道路、自來水、排水系統、
    電力等4項設施完竣而言，但前提是計畫道路能通行貨車，
    且計畫道路由政府開闢完成或由私人提供開闢作道路用地使
    用；但系爭土地臨道同安街之地段並未徵收，且私人亦未提
    供土地開闢作道路使用，市公所未知會亦未經原告等同意即
    強行開闢，此種行徑有違大法官會議第215號解釋；況86年
    12月臨路的慈文國小動工時，同邊道路及排水系統亦未完成
    ，何來84年前系爭道路開闢完成；又同安街位於南崁鄉新市
    鎮計畫中屬十米綠帶人行步道，而非計畫適合貨車通行之計
    畫道路，縣市政府不但不依法建設為人行綠帶步道，且亦未
    經都市計畫法變更程序和公告，即隨意決議將人行步道綠帶
    ，變作貨車通行之道路使用；有違都市計畫法且強行開闢道
    路，徵收稅金，實難令人信服，爰請判決如訴之聲明云云。
三、本件兩造爭點為原告所有位於南崁新市鎮都市計畫範圍內之
    系爭741-2、741-3、741-4、741 -5地號等4筆土地，是否屬
    公共設施已完竣地區，而得自公共設施完竣之次年期起改按
    一般土地課徵地價稅？經查：
（一）按「…公共設施完竣地區範圍之勘定，…在縣（市）政府
      為建設局或工務局或農業局（科）。」為行為時平均地權
      條例施行細則第2條第1項第4款所明定；準此，有關公共
      設施完竣地區範圍之勘定，其權責機關在縣（市）政府為
      建設局或工務局或農業局（科）甚明。另參照上揭土地稅
      法施行細則第25條規定關於公共設施尚未完竣地區、依法
      限制建築地區、依法不能建築地區及公共設施保留地等之
      地區範圍，如有變動，工務（建設）機關應於每年2月底
      前，將變動地區範圍送地政機關及農業主管機關，地政機
      關或農業主管機關對前項變動地區內應行改課地價稅之土
      地，應於每年5月底前列冊移送主管稽徵機關；是被告機
      關並非核定土地是否屬公共設施完竣地區之權責機關。
（二）本件依桃園縣政府90年4月6日90府都字第64816號函檢送9
      0年3月26日南崁新市鎮都市計畫內公共設施完竣地區○○
      街廓認定範圍案會議紀錄之結論（3）1、「公共設施完竣
      範圍之劃定，由公所提供完竣範圍圖，工務局土木課核定
      。」，及結論（4）「…第3項作業完畢交地政局製作清冊
      後送稅捐處。」，依桃園縣桃園地政事務所91年8月23 日
      桃地價字第0910006365號函送之南崁都市計畫公共設施完
      竣清冊所載，系爭桃園市○○段741-2地號等4筆土地，係
      屬公共設施完竣範圍；次依桃園縣政府87年7月24日87府
      工都字第196500號函說明2「查本案屬南崁都市計畫10公
      尺綠帶步道，得作道路使用。」及桃園縣政府94年1月5日
      府工土字第0940002719號函說明2「本案同安街之實際公
      共設施完竣日期，係依據桃園市公所91年5月21日桃市都
      字第0910023246號函查報為民國85年開闢完竣，…」；系
      爭土地既經權責機關認定屬公共設施完竣地區，被告依權
      責機關函送資料，據予核定系爭土地屬公共設施完竣地區
      ，並依土地稅法第14條規定核課地價稅，並無不合。原告
      主張系爭土地屬公共設施尚未完竣地區，容非有據。
（三）原告雖主張同安街土地並未徵收，亦未提供私人土地開闢
      作道路使用，且同安街於都市計畫屬10米綠帶步道系統而
      非計畫適合貨車通行之計畫道路，縣府及市公所將10米綠
      帶隨意變更作道路使用有違都市計畫法，系爭桃園市○○
      段741-2地號等4筆土地不能課徵地價稅云云；茲參照上揭
      平均地權條例施行細則第36條規定「本條例第22 條第1項
      第2款所稱公共設施尚未完竣前，指道路、自來水、排水
      系統、電力等4項設施尚未建設完竣而言。前項道路以計
      畫道路能通行貨車為準…。」原告所援引前揭內政部92年
      12月26日台內地字第0920017941號函說明2：「…都市計
      畫地區公共設施（計畫道路）無論是否由政府開闢完成，
      或由私人提供開闢作道路使用尚未辦理徵收之土地與否，
      皆以計畫道路是否能通行貨車為認定依據。本案現況作為
      十米道路使用，是否有上開能通行貨車規定等之適用？請
      貴府（按即桃園縣政府）本於職權查明事實依法核處。」
      亦揭明斯旨；按公共設施完竣地區之所以自完竣之次年期
      起改課地價稅，乃因公共設施完竣地區之土地所有權人，
      已因公共設施之完成而得為使用收益所有之土地，基於租
      稅公平原則，應自公共設施完竣之次年期起改課地價稅，
      上揭財政部81年11月25日台財稅第810870664 號函釋，亦
      揭明斯旨。是認定是否屬上揭平均地權條例施行細則第36
      條第2 項所規定之「計畫道路能通行貨車」而得認定為公
      共設施完竣地區，應以事實上該地區是否已開闢得供貨車
      通行之道路為判斷依據，至該得通行貨車之道路，是否經
      政府徵收？是否經都市計畫或嗣後之變更程序，規畫為道
      路用地，核屬另一問題。查同安街於該都市計畫，係屬10
      米綠帶步道系統，尚未經都市○○○○○道路使用，但實
      際上已開闢為10米寬的兩線道路使用，並已據指定建築線
      在案等情，為兩造及參加人所不爭，並有現場拍攝照片、
      桃園縣政府辦理南崁新市鎮綠帶需否指定建築線會議紀錄
      、桃園縣政府87年7 月25日87府工都字第145960號函、系
      爭南崁新市鎮都市計畫節本、公共設施完竣圖示等附本院
      卷內可稽，堪以認定；依上說明，系爭同安街固仍屬都市
      計畫10米綠帶步道系統，尚未經合法程序變更為道路使用
      ，惟實際上既屬已開闢完成之10米寬兩線道路使用而得供
      貨車通行之用，則被告機關據權責機關函送之資料，據予
      核定系爭土地屬公共設施完竣地區，並依土地稅法第14條
      規定核課地價稅，並無違誤。原告上揭主張，並非可採。
四、綜上所述，原告起訴論旨，並非可採。被告機關就系爭土地
    依據權責機關函送資料，據予核定系爭土地屬公共設施完竣
    地區，並依土地稅法第14條規定及上揭財政部81年11月25日
    台財稅第810870664 號函釋意旨，核定補徵系爭土地88年至
    91年地價稅，並核課92、93年地價稅，共計355,148 元，並
    無違誤，復查及訴願決定，遞予維持，亦無不合，原告訴請
    撤銷，為無理由，應予駁回。
五、兩造其餘主張陳述，於判決結果不生影響，無庸一一論列，
    併予敘明。
據上論結，本件原告之訴為無理由，爰依行政訴訟法第98條第3
項前段，判決如主文。
中    華    民    國    95    年    12    月    28    日
                  第六庭審判長法  官   吳慧娟
                              法  官   曹瑞卿
                              法  官   許瑞助
上為正本係照原本作成。
如不服本判決，應於送達後20日內，向本院提出上訴狀並表明上
訴理由，如於本判決宣示後送達前提起上訴者，應於判決送達後
20日內補提上訴理由書（須按他造人數附繕本）。
中    華    民    國    95    年    12    月    28    日
                              書記官   吳芳靜


司法院資訊處製作；財團法人民間司法改革基金會備份。
